【裁判字號】    98,審訴,487
【裁判日期】    980930
【裁判案由】    商業會計法等
【裁判全文】
臺灣桃園地方法院刑事判決             98年度審訴字第487號
公  訴  人  臺灣桃園地方法院檢察署檢察官
被      告  乙○○
上列被告因商業會計法等案件，經檢察官提起公訴（97年度偵字
第22113 號），被告於本院準備程序進行中，就被訴事實為有罪
之陳述，經本院告知簡式審判程序意旨，並聽取公訴人及被告之
意見後，本院合議庭裁定改由受命法官獨任依簡式審判程序審理
，並判決如下：
    主  文
乙○○共同商業負責人以明知為不實之事項，而填製會計憑證，
處有期徒刑月，如易科罰金，以新臺幣壹仟元折算壹日。
    事  實
一、乙○○依其已成年之社會經驗，應有相當智識程度，對於無
    實際經營公司之意思而任意應他人之邀擔任公司之名義負責
    人、請領發票申報稅捐，可能涉及填載不實統一發票而幫助
    他人逃漏稅捐等情，自應有所認識，竟於民國96年8 月間，
    提供其身分證件交予友人劉兆陽（另案經通緝），而自96年
    8 月22日起至96年8 月31日止，擔任址設桃園縣桃園市○○
    路118 號8 樓之「茂鉦實業有限公司」（下稱茂鉦公司）負
    責人，與自96年5 月1 日起至96年8 月21日止擔任茂鉦公司
    負責人之甲○○（其所涉違反商業會計法等部分由本院另行
    審結），均為商業會計法所稱之商業負責人，而共同基於填
    製不實會計憑證及幫助他人逃漏稅捐之概括犯意聯絡，(一)明
    知茂鉦公司於96年8 月間並未向如附表一所示之公司進貨，
    仍於取得如附表一所示之公司所開立銷售額共計新臺幣（下
    同）4,467,770 元之不實統一發票共3 張（發票字軌號碼、
    銷售金額均詳如附表一所示）後，持以充當進項憑證以申報
    扣抵銷項稅額；(二)又明知茂鉦公司於96年8 月間並未向如附
    表二所示之公司銷貨，竟開立銷售額共計5,862, 615元之不
    實統一發票共15張（發票字軌號碼、銷售金額均詳如附表二
    所示），交予如附表二所示之公司，由附表二編號1 至4 所
    示之公司（附表二編號5 隼登國際企業有限公司為虛設行號
    ，沒有逃漏稅捐的問題，詳見下述）於96年9 月申報當期營
    業稅時，以如附表二編號1 至4 所示之發票作為進項憑證抵
    扣銷項稅額，而幫助如附表編號1 至4 所示之公司逃漏如附
    表所示之營業稅額，足生損害於稅捐稽徵機關對於稅務課徵
    之正確性。
二、案經財政部臺灣省北區國稅局函送臺灣桃園地方法院檢察署
    檢察官偵查起訴。
    理  由
一、本案被告乙○○所犯之罪，並非法定刑為死刑、無期徒刑或
    最輕本刑3 年以上有期徒刑之罪，亦非高等法院管轄第一審
    之案件，而被告於準備程序中就被訴事實已為有罪之陳述，
    經本院告知簡式審判程序之旨，並聽取公訴人及被告之意見
    後，本院合議庭乃依刑事訴訟法第273 條之1 第1 項規定，
    裁定由受命法官獨任進行簡式審判程序，合先敘明。
二、上揭事實業據被告乙○○於本院審理時坦承不諱，並核與財
    政部臺灣省北區國稅局（以下簡稱北區國稅局）查緝案件稽
    查報告、茂鉦公司營業人進銷項交易對象彙加明細表、營業
    人進銷項憑證明細資料表、專案申請調檔統一發票查核名冊
    、專案申請調檔查核清單、北區國稅局桃園縣分局涉嫌虛設
    行號簽報單、茂鉦公司96年8 月營業人銷售額與稅額申報書
    、茂鉦公司涉嫌取得及開立不實進項發票明細表、茂鉦公司
    變更登記表等相關資料附卷可稽，足認被告之前開任意性自
    白與事實相符，堪以採信。綜上，本件事證明確，被告犯行
    已堪認定，應依法論罪科刑。
三、按統一發票乃證明事項之經過而為造具記帳憑證所根據之原
    始憑證，商業負責人如明知為不實之事項，而開立不實之統
    一發票，係犯商業會計法第71條第1 款之以明知為不實之事
    項而填製會計憑證罪，該罪為刑法第215 條業務上登載不實
    文書罪之特別規定，依特別法優於普通法之原則，自應優先
    適用，無論以刑法第215 條業務上登載不實文書罪之餘地（
    最高法院92年度臺上字第6792號、94年度臺非字第98號判決
    意旨同此見解）。是核被告乙○○所為，係犯商業會計法第
    71條第1 款之商業負責人明知為不實之事項而填製會計憑證
    罪及稅捐稽徵法第43條第1 項之幫助納稅義務人逃漏稅捐罪
    ，偵查檢察官原認被告就附表一部份另涉犯稅捐稽徵法第41
    條、第47條之納稅義務人以不正當方法逃漏稅捐罪，惟查，
    茂鉦公司於96年8 月份並無銷售貨物或勞務之事實，非屬營
    業稅課稅範圍，不得對其科徵營業稅，自無從論以稅捐稽徵
    法第41條、第47 條 之納稅義務人以不正當方法逃漏稅捐罪
    ，業經蒞庭檢察官當庭減縮該部分之犯罪事實，本院自無庸
    就該部分另為無罪之諭知；被告乙○○及同案被告甲○○分
    別係自96年8 月22 日 起至96年8 月31日止與自96年5 月1
    日起至96年8 月21日止擔任茂鉦公司負責人，因統一發票係
    以二個月為一期，且營業稅申報不論營業人係以人工、媒體
    或網路申報，均毋須將所開立之銷項統一發票送交稽徵機關
    ，此有北區國稅局98年5 月20日北區國稅審四字第09810272
    08號回函在卷可稽，故本院無從調取以區分茂鉦公司96年8
    月份之不實統一發票究為被告乙○○或同案被告甲○○擔任
    負責人期間所開立，爰認係被告乙○○與同案被告甲○○所
    共同開立；另被告乙○○與其友人劉兆陽就前揭犯行有犯意
    聯絡及行為分擔，關於違反商業會計法部分，劉兆陽雖均不
    具商業負責人身分，惟依刑法第31條第1 項規定，仍成立共
    同正犯。又按刑事法若干犯罪之行為態樣，本質上原具有反
    覆、延續實行之特徵，立法時既予特別歸類，定為犯罪構成
    要件之行為要素，則行為人基於單一之犯意，在密切接近之
    一定時、地持續實行之複次行為，倘依社會通念，於客觀上
    認為符合一個反覆、延續性之行為觀念者，於刑法評價上，
    即應僅成立一罪，俾免有重複評價、刑度超過罪責與不法內
    涵之疑慮，學理上所稱「集合犯」之職業性、營業性或收集
    性等具有重複特質之犯罪均屬之，例如經營、從事業務、收
    集、販賣、製造、散布等行為概念者是（最高法院95年度臺
    上字第1079號裁判意旨參照），被告乙○○自96年8 月22日
    起至96年8 月31日止擔任茂鉦公司負責人期間內所為前揭開
    立不實統一發票，幫助納稅義務人逃漏稅捐之行為，係在密
    集期間內以相同之方式持續進行，未曾間斷，其與共犯所為
    前揭犯行，具有反覆、延續實行之特徵，在行為概念上，縱
    有多次之舉措，仍應評價認係包括一罪之集合犯。復被告係
    以一行為觸犯前述二罪名，為想像競合犯，應依刑法第55條
    規定，從一重之填製不實會計憑證罪論處。
四、公訴意旨另以被告取得如附表一所示公司開立之不實統一發
    票，持以充當進項憑證以申報扣抵銷項稅額部分及開立如附
    表二編號5 所示之不實統一發票予隼登國際企業有限公司部
    分，亦分別涉犯商業會計法第71條第1 款商業負責人明知為
    不實之事項而填製會計憑證罪及稅捐稽徵法第43條第1 項之
    幫助納稅義務人逃漏稅捐罪。惟查，持有他人開立之不實統
    一發票向稅捐機關申報之行為，並非商業會計法第71條第1
    款所規定之填製不實會計憑證行為，且商業會計法第71條並
    無處罰未遂犯之規定，被告雖係共同基於填製不實會計憑證
    之概括犯意，取得如附表一所示公司開立之不實統一發票，
    持以充當進項憑證以申報扣抵銷項稅額，亦無從論以商業會
    計法第71條第1 款之罪；另查，隼登國際企業有限公司於96
    、97年度並無進銷貨之交易事實，係屬虛設行號，業經證人
    即財政部臺灣省北區國稅局審查四科審核員丙○○到院結證
    屬實（見本院98年4 月30日訊問筆錄），而虛設行號並非營
    業稅課徵之標的，沒有逃漏稅捐的問題，其縱有自茂鉦公司
    取得不實之進項統一發票，亦無逃漏營業稅之可言，且稅捐
    稽徵法第43條並無處罰未遂犯之規定，被告雖係基於幫助他
    人逃漏稅捐之概括犯意，開立如附表二編號5 所示之不實統
    一發票予隼登國際企業有限公司，亦無從論以稅捐稽徵法第
    43條第1 項之罪，惟公訴意旨認被告上開二部分之犯嫌，分
    別與被告前揭經論罪科刑之罪間有集合犯及想像競合犯之裁
    判上一罪關係，爰均不另為無罪之諭知，附此敘明。
據上論斷，應依刑事訴訟法第273 條之1 第1 項、第299 條第1
項前段，商業會計法第71條第1 款、稅捐稽徵法第43條第1 項，
刑法第11條前段、第28條、第55條、第41條第1 項前段，判決如
主文。
本案經檢察官黃怡菁到庭執行職務。
中    華    民    國    98    年    9     月    30    日
                        刑事庭  法  官  鍾雅蘭
以上正本證明與原本無異。
如不服本判決，應於判決送達後10日內向本院提出上訴狀（應附
繕本），其未敘述上訴理由者，應於上訴期間屆滿後20日內補提
理由書狀於本院，上訴於臺灣高等法院。
                                書記官  楊郁馨
中    華    民    國    98    年    9     月    30    日
附錄本案論罪科刑法條：
商業會計法第71條
商業負責人、主辦及經辦會計人員或依法受託代他人處理會計事
務之人員有下列情事之一者，處五年以下有期徒刑、拘役或科或
併科新臺幣60萬元以下罰金：
一、以明知為不實之事項，而填製會計憑證或記入帳冊。
二、故意使應保存之會計憑證、會計帳簿報表滅失毀損。
三、偽造或變造會計憑證、會計帳簿報表內容或毀損其頁數。
四、故意遺漏會計事項不為記錄，致使財務報表發生不實之結果
。
五、其他利用不正當方法，致使會計事項或財務報表發生不實之
    結果。
稅捐稽徵法第43條第1 項
教唆或幫助犯第41條或第42條之罪者，處3 年以下有期徒刑、拘
役或科新臺幣6 萬元以下罰金。
附表一：
┌─┬──────┬────┬──────┬──────┬─────┐
│編│開立不實發票│開立年月│發票字軌號碼│銷售金額（新│申報扣抵銷│
│號│之營業人名稱│        │            │臺幣）      │項稅額（新│
│  │            │        │            │            │臺幣）    │
├─┼──────┼────┼──────┼──────┼─────┤
│1 │上億興業有限│96年8 月│UU00000000  │425,000元   │21,250元  │
│  │公司        │        │            │            │          │
├─┼──────┼────┼──────┼──────┼─────┤
│2 │欣宸工程有限│96年8 月│UU00000000  │3,132,770元 │156,639元 │
│  │公司        │        │            │            │          │
├─┼──────┼────┼──────┼──────┼─────┤
│3 │福國工程有限│96年8 月│UU00000000  │910,000元   │45,500元  │
│  │公司        │        │            │            │          │
├─┴──────┴────┴──────┼──────┼─────┤
│    合        計                        │4,467,770元 │223,389元 │
└────────────────────┴──────┴─────┘
附表二：
┌─┬──────┬────┬──────┬──────┬─────┐
│編│取得不實發票│開立年月│發票字軌號碼│銷售金額（新│逃漏營業稅│
│號│之營業人名稱│        │            │臺幣）      │稅額（新臺│
│  │            │        │            │            │幣）      │
├─┼──────┼────┼──────┼──────┼─────┤
│1 │宏谷實業股份│96年8 月│UU00000000  │351,000元   │17,550元  │
│  │有限公司    ├────┴──────┼──────┼─────┤
│  │            │合  計                │351,000元   │17,550元  │
├─┼──────┼────┬──────┼──────┼─────┤
│2 │朝毅機械有限│96年8 月│UU00000000  │884,000元   │44,200元  │
│  │公司        ├────┼──────┼──────┼─────┤
│  │            │96年8 月│UU00000000  │910,000元   │45,500元  │
│  │            ├────┴──────┼──────┼─────┤
│  │            │合  計                │1,794,000元 │89,700元  │
├─┼──────┼────┬──────┼──────┼─────┤
│3 │正永佳石業有│96年8 月│UU00000000  │488,280元   │24,414元  │
│  │限公司      ├────┼──────┼──────┼─────┤
│  │            │96年8 月│UU00000000  │455,650元   │22,783元  │
│  │            ├────┼──────┼──────┼─────┤
│  │            │96年8 月│UU00000000  │400,500元   │20,025元  │
│  │            ├────┼──────┼──────┼─────┤
│  │            │96年8 月│UU00000000  │397,750元   │19,888元  │
│  │            ├────┼──────┼──────┼─────┤
│  │            │96年8 月│UU00000000  │333,840元   │16,692元  │
│  │            ├────┼──────┼──────┼─────┤
│  │            │96年8 月│UU00000000  │267,750元   │13,388元  │
│  │            ├────┼──────┼──────┼─────┤
│  │            │96年8 月│UU00000000  │456,780元   │22,839元  │
│  │            ├────┼──────┼──────┼─────┤
│  │            │96年8 月│UU00000000  │332,220元   │16,611元  │
│  │            ├────┴──────┼──────┼─────┤
│  │            │合                  計│3,132,770元 │156,640元 │
├─┼──────┼────┬──────┼──────┼─────┤
│4 │強益有限公司│96年8 月│UU00000000  │66,240元    │3,312元   │
│  │            ├────┼──────┼──────┼─────┤
│  │            │96年8 月│UU00000000  │83,605元    │4,180元   │
│  │            ├────┴──────┼──────┼─────┤
│  │            │合  計                │149,845元   │7,492元   │
├─┼──────┼────┬──────┼──────┼─────┤
│5 │隼登國際企業│96年8 月│UU00000000  │115,000元   │虛設行號  │
│  │有限公司    ├────┼──────┼──────┼─────┤
│  │            │96年8 月│UU00000000  │320,000元   │虛設行號  │
│  │            ├────┴──────┼──────┼─────┤
│  │            │合  計                │435,000元   │虛設行號  │
└─┴──────┴───────────┴──────┴─────┘


司法院資訊處製作；財團法人民間司法改革基金會備份。
